ACORDAO-COMPLETO-2517150

ACÓRDÃO 2791/2021 ATA 46/2021 - PLENÁRIO

VISTO, relatado e discutido este pedido para que este Tribunal reconsidere a declaração de indisponibilidade de bens da empresa Construções e Comércio Camargo Corrêa S.A., proferida no Acórdão 2316/2021-TCU-Plenário,
ACORDAM os Ministros do Tribunal de Contas da União, reunidos em sessão do Plenário, ante as razões expostas pelo Relator, em:
9.1. nos termos do art. 289 do Regimento Interno do TCU, conhecer do expediente denominado "pedido de reconsideração" como agravo;
9.2. dar provimento ao agravo para, no que diz respeito à empresa Construções e Comércio Camargo Corrêa S.A. e à sua holding Mover Participações S.A., revogar a medida cautelar adotada por meio do item 9.7 do Acórdão 2316/2021-TCU-Plenário;
9.3. dar ciência desta deliberação à agravante e à Mover Participações S.A.;
9.4. após as comunicações processuais, encaminhar os autos ao gabinete do Relator para prosseguimento do feito.

Agravo interposto contra medida cautelar de indisponibilidade dos bens adotada no âmbito de tomada de contas especial sobre o contrato de terraplenagem das obras da Refinaria Abreu e Lima - Refinaria do Nordeste (Rnest).

Petróleo Brasileiro S.A.

3. Interessados/Responsáveis/Recorrentes:
3.1. Recorrente: Construções e Comércio Camargo Corrêa S.A. (61.522.512/0001-02).
3.2. Responsáveis: Mover Participações S.A. (01.098.905/0001-09); Construções e Comércio Camargo Corrêa S.A. (61.522.512/0001-02)

Augusto Nardes.

13.1. Ministros presentes: Ana Arraes (Presidente), Walton Alencar Rodrigues, Augusto Nardes, Raimundo Carreiro, Bruno Dantas (Relator), Vital do Rêgo e Jorge Oliveira.
13.2. Ministro que alegou impedimento na Sessão: Augusto Nardes.
13.3. Ministros-Substitutos convocados: Augusto Sherman Cavalcanti e Marcos Bemquerer Costa.
13.4. Ministro-Substituto presente: André Luís de Carvalho.

ACORDAO-COMPLETO-2534857

Acórdão 2286/2022 - Plenário

ACORDAO-COMPLETO-2523387

Acórdão 697/2022 - Plenário

QUEIROZ GALVAO S A

BRUNO DANTAS

Ministro Bruno Dantas.

Trata-se de expediente, denominado "pedido de reconsideração", formulado pela empresa Construções e Comércio Camargo Corrêa S.A. acerca do item 9.7 do Acórdão 2316/2021-TCU-Plenário, por meio do qual esta Corte decretou a indisponibilidade de seus bens e de outros responsáveis nos autos.
Notificada acerca da deliberação em 15/10/2021 (peças 214 e 243) , a construtora apresentou o pedido de reconsideração em 22/10/2021 (peças 270-272) .
Em resumo, a empresa alega que teria sido a primeira construtora nacional a reconhecer as impropriedades cometidas e procurar as autoridades para auxiliar nas investigações.
Para tanto, firmou acordos com o Conselho Administrativo de Defesa Econômica (Cade) , com o Ministério Público Federal (MPF) e com a União, por meio da Controladoria Geral da União (CGU) e da Advocacia Geral da União (AGU) .
Informa que o acordo de leniência celebrado com a AGU e a CGU engloba o contrato que é objeto desta tomada de contas especial, que todos os acordos de ressarcimento estão sendo adimplidos e que as contribuições da empresa têm sido consideradas efetivas pelo MPF.
Diante de sua postura colaborativa, a empresa defende a necessidade de esta Corte ponderar a pertinência da imposição da medida cautelar adotada em razão de sua impossibilidade jurídica e inconveniência fática.
Menciona trechos do Acórdão 483/2017-TCU-Plenário, segundo o qual seria necessário conferir tratamento diferenciado para privilegiar empresas que tenham firmado acordo de leniência.
Pontua que essa decisão teria sido a primeira de várias proferidas pelo Tribunal, tanto no que diz respeito à declaração de inidoneidade, quanto às medidas de indisponibilidade de bens, a exemplo dos Acórdãos 632/2017, 1.831/2017, 2.791/2017, 2.014/2017.
Discorre sobre o dever de uniformidade e coerência do poder público e sobre o compromisso de comunicabilidade de instâncias quando utilizem elementos derivados da colaboração dos responsáveis.
Ressalta que, na condição de colaboradora, a revogação da cautelar não representa risco à eficácia da atuação do TCU neste processo, e enfatiza a sua boa-fé no curso das negociações que resultaram nos acordos.
Diante desse arrazoado, a agravante finaliza seu expediente com o seguinte pedido:
"43. (...) requer a Construções e Comércio Camargo Corrêa que seja o presente requerimento recebido e processado regularmente, para que seja reformada a decisão recorrida, para que seja revogada a medida cautelar de indisponibilidade de bens que lhe fora imposta.
44. Subsidiariamente, com base no princípio da fungibilidade recursal e por se tratar de decisão interlocutória com determinação de medida cautelar, pede-se que seja a presente manifestação recebida como Agravo, nos termos do art. 289 do RITCU, ao qual requer-se que seja atribuído efeito suspensivo - nos termos do § 4º do art. 289 do mesmo normativo."
	É o Relatório.

Arthur Lima Guedes (OAB/DF 18.073) e outros, representando Construções e Comércio Camargo Corrêa; Giuseppe Giamundo Neto (OAB/SP 234.412) e outros, representando Mover Participações S.A.

Subprocurador-Geral Paulo Soares Bugarin.

TOMADA DE CONTAS ESPECIAL. PETROBRAS. OBRAS DE TERRAPLENAGEM DA REFINARIA ABREU E LIMA - REFINARIA DO NORDESTE (RNEST). CONSÓRCIO TERRAPLENAGEM. SUPERFATURAMENTO DECORRENTE DE SOBREPREÇO. ABUSO DAS PERSONALIDADES JURÍDICAS E DESVIO DA FINALIDADE DAS EMPRESAS CONSORCIADAS. DESCONSIDERAÇÃO DAS PERSONALIDADES JURÍDICAS. INDISPONIBILIDADE DE BENS. CITAÇÕES. AGRAVO INTERPOSTO PELA CONSTRUÇÕES E COMÉRCIO CAMARGO CORRÊA. CONHECIMENTO E PROVIMENTO. REVOGAÇÃO DA DECRETAÇÃO DE INDISPONIBILIDADE DE BENS PARA A AGRAVANTE.

TOMADA DE CONTAS ESPECIAL (TCE)

Secretaria Extraordinária de Operações Especiais em Infraestrutura (SeinfraOperações).

Trata-se tomada de contas especial instaurada em razão de irregularidades no contrato de terraplenagem das obras da Refinaria Abreu e Lima - Refinaria do Nordeste (Rnest) .
Nesta oportunidade, aprecia-se pedido para que esta Corte reconsidere a declaração de indisponibilidade de bens da empresa Construções e Comércio Camargo Corrêa S.A., proferida no Acórdão 2316/2021-TCU-Plenário.
O pedido formulado deve ser conhecido como agravo, nos termos do art. 289 do Regimento Interno do TCU.
Inicialmente, relembro que a medida cautelar ora questionada não havia sido objeto da proposta de encaminhamento formulada pela unidade instrutora.
Entretanto, considerando a necessidade de se assegurar o resultado útil do processo, optei por incluí-la na minuta de acórdão que submeti a este Colegiado, a qual foi acolhida por unanimidade.
Nesta oportunidade, analisando mais detidamente a situação da agravante, entendo que seu pleito merece a deferência desta Corte.
Desde o início, a Construções e Comércio Camargo Corrêa tem adotado postura colaborativa com os órgãos da Administração com quem firmou acordos de leniência.
Essa postura colaborativa já repercutiu em outros processos deste Tribunal. Por oportuno, reproduzo alguns excertos do Acórdão 483/2017-TCU-Plenário:
"20. Compulsando a matéria de defesa, destaco o posicionamento da empresa Camargo Corrêa, a qual confirma perante este Tribunal a ocorrência de Cartel e sua participação, bem como das demais consorciadas, em todo o esquema fraudulento.
21. Já as demais responsáveis optaram por rebater o mérito dos apontamentos, além de levantar questionamentos processuais e suscitar a incompetência do Tribunal para apreciar a matéria, inclusive as empresas (...) , que celebraram Termos de Cessação de Conduta (TCC) junto ao Cade admitindo sua participação perante aquele órgão de defesa da concorrência.
 (...) 
IV
34. Todavia, penso que tratamento diverso deve ser dispensado às empresas (...) e Comércio Camargo Corrêa S/A (CCCC) , como passo a especificar.
35. Percebo neste processo uma nuance que não pode ser desconsiderada, pois faz com que ele destoe dos casos tradicionais apurados por esta Corte. A cada semana, este Plenário delibera sobre diversas irregularidades constatadas pelas nossas auditorias ou pelo rito tradicional das tomadas de contas especiais. Em regra, nossos processos têm origem e conclusão a partir de nossa própria atuação e o julgamento baseia-se, na maior parte das vezes, nas informações levantadas pelo próprio Tribunal.
36. Neste caso, ao contrário, as graves ocorrências ora em apreciação somente vieram à tona com essa intensidade em virtude das informações carreadas aos autos por uma das empresas, primeiro, junto ao Cade e ao MPF, e, posteriormente, perante este Tribunal, a qual não só relatou os fatos ocorridos, como assumiu sua participação e entregou as provas e os demais responsáveis.
37. Compulsando detidamente os autos, bem como o derradeiro pronunciamento da unidade instrutora, fica evidente a relevância dessa postura colaborativa para alavancar as investigações administrativas em curso.
38. Da mesma forma, as questões apontadas neste processo foram confirmadas e aprofundadas em virtude das informações produzidas no âmbito das Operações Lava Jato e Radioatividade, promovidas pelo Ministério Público Federal e pela Polícia Federal.
39. Chamo a atenção então para este fato: esta ação de controle foi viabilizada a partir da conjunção entre colaboração de uma das empresas infratoras e compartilhamento de informações pelos outros órgãos. De fato, qualquer estratégia de combate à corrupção que se pretenda minimamente efetiva deve perpassar necessariamente por dois pilares: uma estrutura de estímulos e incentivos para que agentes infratores sintam-se fortemente impelidos a cooperar com as apurações promovidas pelo Estado e um desenho institucional que permita o diálogo permanente e a atuação coordenada entre os diversos órgãos de controle estatais.
 (...) 
47. Dessa forma, existe uma racionalidade por trás dos acordos (de leniência e de colaboração premiada) . O Estado busca informações que de outra maneira seriam inacessíveis, mas, como contrapartida à contribuição, o agente colaborador espera isenção ou diminuição das sanções.
 (...) 
51. A continuidade desse modelo colaborativo e pragmático depende do fato de que o acordo de hoje seja percebido como opção viável, confiável e vantajosa aos olhos dos possíveis candidatos a futuras negociações. Por essa razão, os não colaboradores devem receber as penas que tradicionalmente são aplicadas aos casos de mesma gravidade. Já os colaboradores devem experimentar alguma vantagem comparativa, que os distingam dos demais. Essa é a racionalidade do direito premial: manejam-se sanções, castigos e prêmios a fim de induzir o comportamento dos agentes.
52. Portanto, a ação estatal deve se orientar por essa lógica de custos-benefícios que variam conforme a estrutura de incentivos existente. O particular analisará a questão sob a ótica dos riscos (probabilidade de punição e intensidade da pena, segundo o rito tradicional) e dos estímulos (benefícios decorrentes do acordo, como redução da pena, e segurança jurídica das regras estipuladas no pacto) .
53. Ao mesmo tempo em que devem manejar e intervir nessa conjugação de riscos e estímulos, é essencial que os órgãos de controle possam agir coordenada e complementarmente. Cada decisão deve ser tomada considerando uma estratégia conjunta de combate à corrupção, uma vez que, seja na seara criminal, seja na seara administrativa, seja na defesa da concorrência, todos devem mirar o interesse público primário - e não seus próprios resultados institucionais isoladamente considerados.
54. Essa é tônica que permeia este caso concreto. Os indícios de conluio e restrição à competitividade inicialmente identificados pelo Tribunal, ainda em 2013 e 2014, foram substancialmente aprofundados, enrobustecidos e cabalmente comprovados a partir do fornecimento de informações e provas por uma das responsáveis e o compartilhamento de informações por parte do Cade e do MPF.
55. Ora, não seria razoável que a empresa se dispusesse a fornecer informações para a investigação administrativa e não fosse de alguma forma favorecida por isso. Nessa hipótese, além de frustrar a justa expectativa e a confiança depositada no Estado, a sinalização que o TCU estaria dando para o mercado em geral seria a de que a celebração de acordos de colaboração ou leniência não seria algo vantajoso. Ao contrário, cumpre a esta Corte contribuir para que eventuais acordos tenham segurança jurídica, a fim de estimular a contribuição de outras empresas e dar efetividade à estratégia nacional de combate à corrupção.
56. Dessa forma, manifesto-me integralmente de acordo com a sugestão da unidade técnica para que este Tribunal leve em conta, na dosagem da penalidade, a contribuição dada pela empresa Camargo Corrêa para as apurações em curso e o fato de que ela reconheceu sua participação nos ilícitos."
Em acréscimo, considerando que a empresa tem honrado os pactos firmados com o Ministério Público Federal, com o Cade e com a União, resta mitigado o risco de ineficácia da decisão de mérito que venha a ser proferida nestes autos.
Por esses motivos, reputo que deva ser revogada a medida cautelar adotada por meio do Acórdão 2316/2021-TCU-Plenário para essa empresa e para sua holding, Mover Participações S.A.
Por fim, restam pendentes de apreciação os embargos de declaração opostos pela Construtora Queiroz Galvão S.A. (peças 232-233) , por Jean Alberto Luscher Castro (peça 264) e pela Mover Participações S.A. (peça 273) ; e os pedidos de reconsideração apresentados conjuntamente, pela Galvão Engenharia S.A. e pela Galvão Participações S.A. (peças 248-251 e 257-262) , e pela Queiroz Galvão S.A. (peças 325-328) . Portanto, após as comunicações processuais decorrentes deste acórdão, os autos devem ser encaminhados novamente ao meu gabinete para o prosseguimento do feito.
TCU, Sala das Sessões, em 24 de novembro de 2021.
Ministro BRUNO DANTAS 
Relator